【裁判字號】    90,簡上,164
【裁判日期】    900824
【裁判案由】    拆屋還地
【裁判全文】
臺灣臺中地方法院民事判決  九十年度簡上字第一六四號
    上訴人      甲○○
    被上訴人    乙○○
右當事人間請求拆屋還地事件，上訴人對於本院豐原簡易庭民國九十年三月二十二日
第一審判決提起上訴（八十八年度豐簡字第九七號），本院判決如左：
    主      文
上訴駁回。
第二審訴訟費用由上訴人負擔。
    事實及理由
壹、兩造之聲明：
  一、上訴人：(一)原判決廢棄。(二)右廢棄部分被上訴人在第一審之訴及假執行之聲明
      均駁回。(三)第一審、第二審訴訟費用由被上訴人負擔。
  二、被上訴人：如主文所示。
貳、被上訴人起訴主張：上訴人所有台中縣豐原市○○○段第六六一之九地號、第六
    六二地號土地與被上訴人所有之同地段第六六三之一地號土地相鄰。上訴人無權
    而占有被上訴人之第六六一之九地號土地如原審判決附圖所示Ａ─Ｂ─Ｃ─Ｄ─
    Ｅ─Ａ連接範圍部分面積四、五七平方公尺（原判決附表編號為甲部分，Ａ─Ｂ
    ─Ｃ─Ｄ為水塔位置）、Ｂ─Ｆ─Ｇ─Ｈ─Ｋ─Ｌ─Ｍ─Ｎ─Ｐ─Ｒ─Ｓ─Ｔ─
    Ｗ─Ｘ─Ｙ─Ｄ─Ｃ─Ｂ連接範圍八九、八一平方公尺（原判決附表編號為乙部
    分，Ｂ─Ｆ部分為第六六二地號土地水塔邊與擋土牆之連接線，Ｆ─Ｇ─Ｈ─Ｋ
    ─Ｌ為第六六二地號土地擋土牆位置）、Ｙ─Ｘ─Ｗ─Ｚ─Ｙ連接範圍一、八一
    平方公尺（原判決附表編號為丙部分，Ｙ─Ｘ─Ｗ為第六六二地號土地建物二樓
    滴水位置，Ｗ─Ｚ為第六六二地號土地建物一樓牆壁位置）、Ｚ─Ｗ─Ｔ─Ｓ─
    Ｖ─Ｚ連接範圍六、二六平方公尺（原判決附表編號為丁部分，Ｚ─Ｗ─Ｔ─Ｓ
    ─Ｖ為第六六二地號土地一樓建物牆壁位置）、Ｓ─Ｒ─Ｐ─Ｎ─Ｍ─Ｖ─Ｓ連
    接範圍一、０八平方公尺（原判決附表編號為戊部分，其中Ｓ─Ｒ─Ｐ─Ｎ─Ｍ
    為第六六二地號土地二樓陽台位置，Ｓ─Ｖ為第六六二地號土地建物一樓牆壁位
    置），爰依民法第七百六十七條之規定，請求上訴人拆還土地。
參、上訴人則以：上訴人於民國（下同）八十年二月二十二日透過被上訴人之指界、
    介紹，向訴外人羅廖絨碧等購得第六六二地號、第十二地號、第十三地號土地；
    而上訴人購買土地後擬建屋，旋於八十年、八十一年間向豐原地政事務所申請鑑
    定界址，蓋完房屋擬辦理保存登記時，地政機關又來複丈，多次鑑定界址中被上
    訴人亦在場；且上訴人土地與被上訴人之土地間之擋土牆、水塔也是由被上訴人
    之子黃庭裕（同為買賣契約之介紹人之一）承作，上訴人所有之房屋是在擋土牆
    建好後才蓋的，被上訴人父子世居於上址，對於界址應已知悉，依民法第七百九
    十六條之規定，被上訴人自已不能請求拆除等語，資為抗辯。
肆、兩造不爭執之事實：
  一、台中縣豐原市○○○段第六六三之一地號土地為被上訴人所有。
  二、原判決附表（圖）所示甲、乙、丙、丁、戊部分均為上訴人占用。
  三、右開甲、乙、丙、丁、戊部分位於被上訴人之土地上。
  四、原判決附表（圖）所示丙、丁、戊部分是房屋、甲部分是水塔、乙部分擋土牆
      。
  五、原判決附表（圖）乙部分所示之擋土牆、甲部分水塔為上訴人委由黃庭裕承作。
伍、法院之判斷：
  一、按所有人對於無權占有或侵奪其所有物者，得請求返還之。對於妨害其所有權
      者，得請求除去之。有妨害其所有權之虞者，得請求防止之。民法第七百六十
      七條定有明文。又同法第七百九十六條規定：「土地所有人建築房屋逾越疆界
      者，鄰地所有人如知其越界而不即提出異議，不得請求移去或變更其建築物。
      但得請求土地所有人，以相當之價額，購買越界部分之土地，如有損害，並得
      請求賠償」，惟主張鄰地所有人知其越界而不即提出異議者，應就此項事實負
      舉證之責任（最高法院四十五年台上字第九三一號判例）。
  二、民法第七百九十六條所規定鄰地所有人之容忍義務，係為土地所有人所建房屋
      整體，有一部分逾越疆界，若予拆除，勢將損及全部建築物之經濟價值而設。
      而本件越界之工作物，原判決附表（圖）所示之甲、乙部分，分別係水塔及擋
      土牆，並非房屋一部建築越界，並無民法第七百九十六條規定之適用，事理至
      明。
  三、上訴人主張被上訴人知房屋越界，係以：(一)被上訴人於上訴人在八十年二月二
      十二日，向訴外人羅廖絨碧等購得第六六二地號、第十二地號、第十三地號土
      地時居間仲介指界。(二)上訴人購得上開土地擬建屋前、建屋後，已多次申請鑑
      定界址，被上訴人於鑑定界址時在場知界址之所在。(三)兩造土地間之擋土牆、
      水塔由被上訴人之子黃庭裕承作，被上訴人父子世居於上址，對於界址應已知
      悉等各節為由。惟查：(一)上訴人所主張被上訴人於買賣時曾經指界一節，為被
      上訴人所否認，上訴人於原審並陳稱：當初買賣時有指界，原告有告訴我界址
      ，我無法證明」（原審九十年二月十六日言詞辯論筆錄）、「當初均不知界址
      在何處」等語甚明（九十年三月九日言詞辯論筆錄），難認此部分上訴人之主
      張為可採。(二)上訴人主張被上訴人於鑑定界址時在場知悉房屋越界一節，未據
      上訴人舉證證明，亦非可採。(三)土地界址常因人為或天然之因素（如人為的土
      地改良行為，或地形地貌之自然變遷），或時間之久遠而難以辯識，即使世居
      多年，亦難指為必然確知土地之界址，從而黃庭裕受任承作水塔及擋土牆，亦
      難認為上訴人知越界之事，上訴人之抗辯並不可採。
  四、本件被上訴人係第六六三之一地號土地之所有人，且上訴人無權占有原審判決附表（
      圖）所示甲、乙、丙、丁、戊部分，從而，被上訴人依民法第七百六十七條之規定，
      請求上訴人除去原判決附表（圖）所示甲、乙、丙、丁、戊部分之地上物，並將土地
      返還被上訴人，於法有據，應准許之。原審判決判命上訴人應拆除，並為被上訴人供
      擔保之假執行宣告，核無違誤，上訴人指摘原判決不當，求予廢棄改判，為無理由，
      應駁回之。
陸、據上論結，上訴人之上訴為無理由，依民事訴訟法第四百三十六條之一、第四百
    四十九條第一項、第七十八條，判決如主文。
中      華      民      國    九十    年      八      月    二十四      日
                                    臺灣臺中地方法院民事第四庭
~B審判長法      官  王  銘
~B      法      官  陳毓秀
~B      法      官  陳文燦
右為正本係照原本作成
不得上訴。
中      華      民      國    九十    年      八      月    二十四      日
~B法院書記官


司法院資訊處製作；財團法人民間司法改革基金會備份。
